臺灣高等法院刑事判決
110年度上訴字第2687號
上  訴  人  
即  被  告  羅宏禎


上列上訴人即被告因違反毒品危害防制條例案件，不服臺灣桃園
地方法院109年度審訴字第2018號，中華民國110年4月30日第一
審判決（起訴案號：臺灣桃園地方檢察署109年度毒偵字第2976
號），提起上訴，本院判決如下：
    主  文
原判決撤銷。
本件公訴不受理。
    理  由
一、公訴意旨略以：上訴人即被告羅宏禎（下稱被告）前於民國
    108年1月11日，因施用第一級毒品案件，經臺灣桃園地方檢
    察署（下稱桃園地檢署）檢察官以108年度毒偵字第704號案
    件為緩起訴處分確定，緩起訴期間自108年8月16日起至110
    年2月15日止；又於108年7月8日及7月16日，因施用第二級
    毒品案件，由該署檢察官以108年度毒偵字第4017、4076號
    案件為緩起訴處分確定，緩起訴期間自108年12月17日起至1
    10年6月16日止（均尚未撤銷）。然其仍不知戒除毒癮，於
    上述緩起訴處分期間，復分別基於施用第一級、第二級毒品
    之犯意，於109年5月2日上午11時許，在桃園市中壢區友人
    住處，以燃燒玻璃球吸食所產生煙霧之方式，施用第二級毒
    品甲基安非他命1次；又於109年5月4日下午2時許，在桃園
    市中壢區友人住處，以摻入香菸吸食方式，施用第一級毒品
    海洛因1次。嗣於109年5月5日晚間10時50分許，為警在桃園
    市○鎮區○○路000號前查獲，並扣得第一級毒品海洛因1包（
    含袋毛重0.11公克）。經警對其採集尿液送驗，檢驗結果呈
    現甲基安非他命、嗎啡及可待因之陽性反應。因認被告涉犯
    毒品危害防制條例第10條第1、2項之施用第一、二級毒品罪
    嫌等語。
二、按起訴之程序違背規定者，應諭知不受理之判決，並得不經
    言詞辯論為之，刑事訴訟法第303條第1款、第307條分別定
    有明文。上揭規定，依同法第364條規定，於第二審審判程
    序亦有準用。次按，毒品危害防制條例於97年修正增訂第24
    條「附命緩起訴」之規定，僅在就該次施用毒品之犯行，暫
    時排除同條例第20條第1項、第23條第2項所定觀察、勒戒及
    再犯追訴程序之適用（即雙軌制），此觀其法文自明，應無
    對於依該規定完成戒癮治療者，賦予等同於「觀察、勒戒或
    強制戒治」執行完畢，而使再犯施用毒品犯行，滿足訴追條
    件之效力。再者，「附命緩起訴」戒癮治療之執行，係以社
    區醫療（機構外醫療體系）處遇替代監禁式治療，使施用毒
    品者得繼續正常家庭及社會生活，實非集中於勒戒處所，而
    受監所矯正、管理，仍難脫其「收容」或「處罰」外觀者，
    所可比擬，恐難遽認已完成該戒癮治療者，即無再受「觀察
    、勒戒或強制戒治」處遇之實效。是以，於機構外之戒癮治
    療難達其成效時，再施以機構內之強制處遇，亦屬循序漸進
    之合理矯治方式（最高法院110年度台上字第2096號判決意
    旨參照）。
三、經查：
　  被告於本件施用毒品行為前，最近1次因施用毒品而受強制
    戒治執行釋放出所之日期，為92年7月21日，有其前案紀錄
    表在卷可證（見本院卷第57頁），顯然距其本件犯罪已超過
    3年。又被告另因施用毒品案件，經桃園地檢署檢察官以106
    年度毒偵字第7153號為附命完成戒癮治療之緩起訴處分後，
    於108年5月13日履行完成，且於108年11月13日該緩起訴處
    分期滿未經撤銷等情，固有其前案紀錄表、桃園地檢署上揭
    案號之緩起訴處分書、檢察官緩起訴處分命令通知書及該署
    觀護人簽呈等在卷可參（見本院卷第50、51頁、原審卷第13
    5至140頁）。然依照前揭說明，被告該完成緩起訴附命戒癮
    治療處遇，仍不能視為等同於受「觀察、勒戒或強制戒治」
    之處遇執行完畢，是亦無從依此起算3年之再犯時間。亦即
    被告本件犯行雖係在毒品危害防制條例於109年7月15日修正
    施行前所犯，但在修正施行後，依修正後規定，被告並未具
    備同法第23條第2項所定「觀察、勒戒或強制戒治執行完畢
    釋放後，三年內再犯第十條之罪者，檢察官應依法追訴」之
    追訴要件，則檢察官本件起訴之程序即屬違背規定，且無從
    補正，依刑事訴訟法第303條第1款規定，應諭知公訴不受理
    判決，始合法制。原審未查，遽予論罪科刑，即有違誤。被
    告上訴意旨雖未指摘及此，惟原判決既有可議，即無可維持
    。
四、綜上所述，本件檢察官之起訴程序違背規定，且無從補正，
    原審卻誤予論罪科刑，即有違誤，應由本院將原判決撤銷，
    改諭知公訴不受理之判決，並不經言詞辯論為之。
據上論斷，應依刑事訴訟法第369條第1項前段、第364條、第303
條第1款、第307條規定，判決如主文。　　
中　　華　　民　　國　　110 　年　　9 　　月　　9 　　日
                  刑事第二十二庭審判長法　官  王美玲
                                      法　官  葉韋廷
                                      法　官  陳銘壎
以上正本證明與原本無異。
施用第一級毒品部分如不服本判決，應於收受送達後20日內向本
院提出上訴書狀，其未敘述上訴之理由者並得於提起上訴後20日
內向本院補提理由書（均須按他造當事人之人數附繕本）「切勿
逕送上級法院」。 
其餘部分不得上訴。
                                      書記官  吳思葦
中　　華　　民　　國　　110 　年　　9 　　月　　9 　　日